ACORDAO-COMPLETO-2346051

ACÓRDÃO 2250/2019 ATA 6/2019 - PRIMEIRA CÂMARA

VISTOS, relatados e discutidos estes autos em que se aprecia, nesta fase processual, embargos de declaração opostos pelo Sr. Carlos Roberto Neiva de Deus Nunes ao Acórdão 15690/2018-TCU-Primeira Câmara, que considerou ilegais atos iniciais de aposentadoria emitidos em favor do interessado no âmbito do Núcleo Estadual do Ministério da Saúde no Estado do Piauí,
ACORDAM os Ministros do Tribunal de Contas da União, reunidos em sessão da 1ª Câmara, ante as razões expostas pelo Relator, em:
9.1. com fundamento no art. 34 da Lei 8.443/1992 c/c o art. 287 do RITCU, conhecer dos embargos de declaração opostos pelo Sr. Carlos Roberto Neiva de Deus Nunes, para, no mérito, acolhê-los parcialmente, atribuindo-lhes excepcionais efeitos infringentes;
9.2. tornar insubsistentes os subitens 9.2 e 9.3 do Acórdão 15690/2018-TCU-Primeira Câmara, conferindo-lhes as seguintes novas redações:
"9.2. considerar legais o ato inicial de aposentadoria do Sr. Jafé Costa Barros (XXX.995.783-XX) e o ato inicial de aposentadoria de nº de controle 10802681-04-2012-000008-2 emitido em favor do Sr. Carlos Roberto Neiva de Deus Nunes (XXX.479.404-XX) , determinando-se os correspondentes registros;
9.3. considerar ilegal o ato inicial de aposentadoria de nº de controle 10802681-04-2012-000009-0 do Sr. Carlos Roberto Neiva de Deus Nunes (XXX.479.404-XX) , negando-lhe o correspondente registro;"
9.3. dar ciência desta deliberação ao recorrente e ao órgão jurisdicionado.

Embargos de declaração opostos ao Acórdão 15.690/2018-1ª Câmara, que apreciou ato de aposentadoria do recorrente para fins de registro.

Primeira Câmara

Núcleo Estadual do Ministério da Saúde no Estado do Piauí.

3. Interessados/Responsáveis/Recorrentes:
3.1. Interessados: Carlos Roberto Neiva de Deus Nunes (XXX.479.404-XX); Carlos Roberto Neiva de Deus Nunes (XXX.479.404-XX); Jafe Costa Barros (XXX.995.783-XX); Raimundo Nonato do Rego Medeiros (XXX.782.283-XX)
3.2. Recorrente: Carlos Roberto Neiva de Deus Nunes (XXX.479.404-XX).

13.1. Ministros presentes: Walton Alencar Rodrigues (Presidente), Benjamin Zymler (Relator), Bruno Dantas e Vital do Rêgo.
13.2. Ministros-Substitutos presentes: Augusto Sherman Cavalcanti e Weder de Oliveira.

BENJAMIN ZYMLER

Ministro Benjamin Zymler.

Embargos de declaração opostos por Carlos Roberto Neiva de Deus Nunes ao Acórdão 15690/2018-TCU-Primeira Câmara, que considerou ilegais os atos iniciais de aposentadoria emitidos pelo Núcleo Estadual do Ministério da Saúde no Estado do Piauí em seu favor, tendo em vista a impossibilidade de se efetuar a conversão de tempo de atividade insalubre em comum após o advento da Lei 8.112/1990, decorrendo daí o não preenchimento dos requisitos necessários para aposentadoria nos dois cargos de médicos então ocupados pelo recorrente.
2.	Alega o embargante a ocorrência de omissão na decisão embargada, uma vez que este Tribunal não teria analisado e reconhecido o suposto direito seu à aposentadoria especial conforme previsto na Súmula Vinculante nº 33 do STF, ainda mais considerando-se que, ao tempo da aposentadoria, teria preenchido os requisitos previstos no art. 57 da Lei 8.213/91, relativo aos 25 anos de serviço exercido sob condição especial.
3.	Sustenta, ainda, a ocorrência de contradição, uma vez que a sua situação jurídica no tocante ao cargo ocupado, tempo de serviço e idade seria idêntica à do servidor Jafe Costa Barros, o qual teve o respectivo ato de aposentadoria considerado legal por meio da decisão embargada.
4.	Para o embargante, "não se pode julgar de formas diferentes pessoas que possuem o mesmo direito, ferindo o princípio da Isonomia previsto no art.5, caput da Constituição Federal, cabendo, portanto, o presente embargo de declaração, diante da omissão c da contradição existente na decisão proferida no acórdão acima mencionado, devendo ser modificada a respeitável decisão".
	É o Relatório.

Rafael Trajano de Albuquerque Rego (OAP/PI 4.955)

Procuradora-Geral Cristina Machado da Costa e Silva.

EMBARGOS DE DECLARAÇÃO. APOSENTADORIA. ILEGALIDADE EM VIRTUDE DA IMPOSSIBILIDADE DE SE AVERBAR TEMPO DE ATIVIDADE INSALUBRE REFERENTE A PERÍODO POSTERIOR À EDIÇÃO DA LEI 8.112/1990. INAPLICABILIDADE DO QUE RESTOU DECIDIDO PELO STF NO MI 880. PREENCHIMENTO A POSTERIORI DOS REQUISITOS PREVISTOS NO ART. 3º DA EC Nº 47/2005 EM RELAÇÃO A UM DOS ATOS TIDOS POR ILEGAIS. EMBARGOS CONHECIDOS E PARCIALMENTE ACOLHIDOS. ATRIBUIÇÃO DE EFEITOS INFRINGENTES.

APOSENTADORIA (APOS)

Secretaria de Fiscalização de Pessoal (SEFIP).

Foram submetidos a este Tribunal, para os fins do disposto no art. 71, inciso III, da CF/1988, dentre outros, dois atos iniciais de aposentadoria emitidos pelo Núcleo Estadual do Ministério da Saúde no Estado do Piauí em favor do Sr. Carlos Roberto Neiva de Deus Nunes, ambos no cargo de médico, em regime de 20 horas, tendo como fundamento o art. 3º da EC nº 47/2005, verbis:
"Aposentadoria voluntária, com proventos integrais, ao servidor que tenha ingressado no serviço público até 16.12.1998, observada a idade mínima estabelecida no art. 40, § 1º, inciso III, alínea "a", da C.F. (60 anos, se homem, e 55, se mulher) com a redução de um ano de idade para cada ano de contribuição excedente à condição fixada no art. 3º, inciso I, da EC nº 47/2005 (35 anos, se homem, e 30, se mulher) ."
2.	Ambos os atos foram considerados ilegais por meio do Acórdão 15690/2018-TCU-Primeira Câmara, tendo em vista a pacífica jurisprudência deste Tribunal quanto à impossibilidade de averbação de tempo de atividade insalubre em período posterior à edição da Lei 8.112/1990 para fins de aposentadoria comum estatutária, tendo por base o que restou decidido pelo Supremo Tribunal federal no Mandado de Injunção 880.
3.	Veja-se, a propósito, o seguinte trecho da decisão embargada:
"10.	No caso concreto, da análise da documentação apresentada pelo órgão jurisdicionado, verifica-se que todos os interessados ocuparam o cargo de médico, o qual, de acordo com a jurisprudência deste Tribunal, dispensa qualquer prova no sentido de que a atividade tenha sido efetivamente desempenhada em condições especiais, ficando a averbação respectiva, no entanto, limitada ao advento da Lei 8.112/1990.
11.	Nesse sentido, é importante salientar que o STF, no âmbito do mencionado MI nº 880, jamais reconheceu aos servidores o direito de combinar o regramento da aposentadoria especial com o regramento da aposentadoria comum, algo que, no âmbito do regime geral de previdência (RGPS) , é feito por meio da chamada contagem ponderada.
12.	Com efeito, a contagem ponderada, nos termos previstos no § 5º do art. 57 da Lei 8.213/1991, consiste no aproveitamento, para efeito de aposentadoria comum, do tempo trabalhado em condições insalubres, perigosas ou penosas de forma majorada, mediante a aplicação de um fator de conversão. Tem-se, assim, uma aposentadoria comum "facilitada", na qual o tempo de contribuição exigido é, na prática, abreviado pela introdução de um tempo fictício, resultado da aplicação do fator de conversão.
13.	Não se deve confundir, no entanto, a aposentadoria especial de que trata o § 4º do art. 40 da CF/1988 (admitida para os servidores públicos, como visto, nos termos dos diversos mandados de injunção julgados pelo STF, mediante a aplicação analógica do caput do art. 57 da Lei 8.213/1991) com a contagem ponderada de tempo de serviço prestado sob condições especiais para fins de aposentadoria comum (prevista no § 5º do art. 57 da Lei 8.213/1991, não contemplado nos precedentes judiciais) .
 (...) 
15.	Posto isso, excluindo-se o tempo de atividade insalubre averbado após a edição da Lei 8.112/1990 em relação a todos os atos ora submetidos a julgamento, tem-se que o Sr. Carlos Roberto Neiva de Deus Nunes não preencheu os requisitos necessários para a concessão de aposentadoria nos dois cargos de médico por ele ocupados, haja vista a insuficiência de tempo de serviço para a concessão de proventos integrais."
4.	Como se vê, em relação ao recorrente, a decisão embargada encontra-se fundamentada no sentido de que, excluído o tempo de atividade insalubre averbado após a edição da Lei 8.112/1990, tem-se que o Sr. Carlos Roberto Neiva de Deus Nunes não preencheu os requisitos necessários para a concessão de aposentadoria nos dois cargos de médico por ele ocupados, haja vista a insuficiência de tempo de serviço para o deferimento de proventos integrais.
5.	Sustenta o embargante que teria havido omissão na decisão recorrida, porquanto não teria este Tribunal analisado o suposto direito do servidor à aposentadoria especial prevista no art. 40, § 4º, da CF/1988.
6.	Ocorre que, nos termos do art. 71, inciso III, da CF/1988, a competência deste Tribunal, no tocante ao registro dos atos de pessoal, cinge-se à análise da legalidade do ato de aposentadoria que lhe é encaminhado, nos seus estritos termos, devendo conceder o registro caso não constate qualquer vício ou negá-lo, quando presente qualquer ilegalidade. Nada mais.
7.	Não cabe, portanto, ao Tribunal de Contas da União, enquanto órgão de controle, corrigir o ato que lhe foi submetido a julgamento ou, ainda, efetuar qualquer análise acerca de eventual direito subjetivo do servidor à aposentadoria com base em outro fundamento legal ou constitucional, sob pena de violação das atribuições do órgão administrativo em relação ao qual o servidor encontra-se vinculado.
8.	Posto isso, não há que se falar em qualquer omissão na decisão embargada, devendo o interessado submeter o seu pleito perante o órgão administrativo competente, o qual deverá apreciar o pedido formulado, emitindo, se for o caso, novo ato de aposentadoria em favor do interessado, que será encaminhado a este Tribunal para novo julgamento, nos termos do art. 71, inciso III, da CF/1988.
9.	No que diz respeito à contradição, alega o recorrente que a sua situação jurídica é idêntica à do servidor Jafé Costa Barros, cujo ato de aposentadoria foi considerado legal pela decisão embargada.
10.	Da análise dos autos, entendo que assiste, em parte, razão ao embargante.
11.	Nos termos da decisão embargada, o Sr. Jafé Costa Barros, assim como o embargante, também não atendia, à época da aposentação, aos requisitos do art. 3º da EC 47/2005. É que, descotando-se o período de atividade insalubre averbado após o advento da Lei 8.112/1990, o referido servidor passaria a contar com 35 anos, 5 meses e 2 dias de tempo de serviço averbado, mas não possuía o requisito da idade mínima de 60 anos. 
12.	Ocorre que à data daquele julgamento, o Sr. Jafé Costa Barros logrou completar mais de 60 anos de idade, ensejando, naquele momento, o preenchimento dos requisitos previstos no art. 3º da EC 47/2005, o que acarretou o julgamento do seu ato pela legalidade.
13.	O embargante, de acordo com a documentação juntada aos autos, averbou irregularmente em ambos os atos de aposentadoria o equivalente a 8 anos, 1 mês e 15 dias de atividade insalubre após o advento da Lei 8.112/1990.
14.	No ato de aposentadoria cujo nº de controle é o 10802681-04-2012-000008-2, verifica-se que o recorrente averbou 43 anos, 1 mês e 9 dias de tempo de serviço, obtendo, após a exclusão do tempo indevidamente averbado, um total de 35 anos e 3 dias. É certo que à época da concessão dos proventos, o interessado não havia preenchido os requisitos necessários à aposentadoria, já que com a retificação do tempo de contribuição não tinha a idade suficiente para a concessão dos proventos integrais. Na data do julgamento, no entanto, o servidor possuía mais de 60 anos de idade, assim como o Sr. Jafé Costa Barros, devendo, portanto, ser-lhe conferido o mesmo tratamento.
15.	O mesmo, no entanto, não ocorre em relação ao ato de aposentadoria de nº de controle 10802681-04-2012-000009-0. Com efeito, excluído o tempo indevidamente averbado no referido ato, o servidor contaria com 32 anos, 10 meses e 24 dias de tempo de serviço, o que seria insuficiente para a concessão de proventos integrais, a despeito de possuir à data do julgamento mais de 60 anos de idade. Não há, portanto, nesse particular, qualquer reparo a ser feito na decisão embargada.
	Ante o exposto, VOTO por que seja adotada a deliberação que ora submeto à apreciação deste Colegiado.
TCU, Sala das Sessões Ministro Luciano Brandão Alves de Souza, em 26 de fevereiro de 2019.
BENJAMIN ZYMLER 
Relator